臺灣屏東地方法院民事判決　　　　　　　 99年度訴字第599號
原　　　告　台新國際商業銀行股份有限公司
法定代理人　蔡榮棟
訴訟代理人　陳倩如
被　　　告　劉明平
　　　　　　劉芫嘉
上　一　人
法定代理人　郭雪芳
　　　　　　劉明格
上　一　人
訴訟代理人　郭雪芳
上列當事人間請求撤銷詐害行為事件，本院於民國100 年6 月13
日言詞辯論終結，判決如下：
    主  文
原告之訴駁回。
訴訟費用由原告負擔。
    事實及理由
壹、程序事項
一、本件被告劉明平經合法通知未於最後言詞辯論期日到場，核
    無民事訴訟法第386 條各款所列情形，爰依原告聲請，由其
    一造辯論而為判決。
二、按民事訴訟法第45條規定，所謂能獨立以法律行為負義務者
    有訴訟能力，係指依實體法規定，享有完全的行為能力之人
    而言。因此，未滿20歲之限制行為能力人無訴訟能力，應由
    法定代理人代為或代受訴訟行為。經查本件被告劉芫嘉係民
    國82年8 月5 日出生，有戶籍謄本附卷可證（見本院卷第53
    頁），現為未滿20歲之限制行為能力人，原告起訴未列其法
    定代理人，經原告補正法定代理人郭雪芳及劉明格，合先敘
    明。
三、本件原告之法定代理人原為吳清文，於訴訟繫屬中變更為蔡
    榮棟，有原告公司變更登記表附卷可稽（見本院卷第153 頁
    ），原告新任法定代理人蔡榮棟提出書狀聲明承受訴訟，依
    民事訴訟法第170 條、第175 條第1 項及第176 條之規定，
    於法並無不合，應予准許。
貳、實體事項
一、原告起訴主張：
(一)、被告劉明平於92年2 月25日向原告申請卡號00000000000000
    000 號之信用卡，詎被告劉明平自97年4 月3 日後即逾期還
    款，其已明顯陷入財務困難，卻於97年5 月22日將其所有如
    附表所示土地及房屋（下稱系爭不動產），無償贈與及移轉
    登記予被告劉芫嘉，顯為蓄意侵害原告之債權，爰依民法第
    244 條第1 項、第4 項規定，提起本件訴訟，請求撤銷被告
    二人間就系爭不動產所為之贈與行為及所有權移轉行為，暨
    塗銷所有權移轉登記，並聲明：(1)、被告劉明平、劉芫嘉就
    系爭不動產，於97年5 月8 日所為贈與行為，及同年月22日
    以贈與為原因所為之所有權移轉行為均撤銷。(2)、被告劉芫
    嘉就前項不動產經屏東縣潮州地政事務所於97年5 月22日以
    贈與為原因所為之所有權移轉登記應予塗銷。
(二)、對被告抗辯所為之陳述：
    被告法定代理人劉明格是系爭不動產房屋貸款之連帶保證人
    ，故其配偶即被告法定代理人郭雪芳支付未來的房貸係基於
    此關係，並非有償而無對價關係。
二、被告劉芫嘉則以：系爭不動產之所以移轉登記與被告劉芫嘉
    ，係因被告劉明平先前積欠許多銀行卡債，被告劉明平之三
    哥劉明修有幫忙清償部分借款，故訴外人劉明修要求被告劉
    明平每個月交付6,000 元現金與被告法定代理人郭雪芳當作
    其償還劉明修之欠款。另因97年間已有許多銀行向被告劉明
    平追債，而被告法定代理人郭雪芳之配偶劉明格係房貸的保
    證人，故被告法定代理人郭雪芳請被告劉明平把系爭不動產
    過戶給被告劉芫嘉，抵償之前所積欠每個月6,000 元的金額
    及此後之房貸借款。故自97年6 月份開始，系爭不動產之每
    月房貸本息即從被告法定代理人郭雪芳個人的帳戶扣抵，迄
    今房貸本金餘額尚有約670,000 元等語資為抗辯，並聲明：
    駁回原告之訴。被告劉明平未於最後言詞辯論期日到場，惟
    先前到場陳述：希望可以清償，但無能力等語。
三、兩造對於下列事實，均不爭執，並有台新銀行白金卡首選貴
    賓申請書、協議分期- 帳務值查詢、客戶帳務查詢、建物登
    記第二類謄本、異動索引、稅務電子閘門財產所得調件明細
    表、屏東縣潮州地政事務所99年9 月28日屏潮第四字第0990
    009384號函暨所附系爭不動產於97年5 月8 日以贈與為原因
    之登記申請資料、中華商業銀行屏東分行個人小額及消費者
    貸款申請與審核綜合表、不動產鑑估表、欠款資料、稅務電
    子閘門財產所得調件明細表、華南商業銀行存款往來明細表
    暨對帳單、借款書、郵局帳戶明細、土地登記謄本、匯豐商
    業銀行股份有限公司函等附卷可證（見本院卷第6 至第19頁
    、第35至第53頁、第59至第75頁、第81至第105 頁、第108
    至第119 頁、第121 至第123 頁、第142 至第149 頁），並
    經證人劉明修、被告劉明平改以證人身分於本院結證屬實（
    見本院卷第78頁、第126 頁背面），堪信為真實：
(一)、被告劉明平於92年2 月25日向原告申請卡號00000000000000
    00號信用卡，自97年4 月3 日起繳款逾期不正常，至97年5
    月12日止消費欠款本金合計利息及違約金為432,669 元，至
    99年9 月12日止消費欠款本金合計利息及違約金為617,960
    元。
(二)、被告劉明平於97年5 月8 日同意將系爭不動產以贈與為由移
    轉給被告劉芫嘉之母郭雪芳，然指定登記於被告劉芫嘉名下
    ，經屏東潮州地政事務所於97年5 月20日以潮登字第042390
    號收件，原因發生日載為97年5 月8 日，並於97年5 月22日
    移轉登記與被告劉芫嘉完竣。被告劉芫嘉母親郭雪芳並未支
    付被告劉明平任何金額。
(三)、被告劉明平曾以自己為主債務人，於89年8 月5 日向訴外人
    中華商業銀行屏東分行提供系爭不動產為擔保，貸款1,200,
    000 元，連帶保證人為被告劉芫嘉之父劉明格，設定最高限
    額1,440,000 元之擔保債權，繳息均正常，迄97年5 月29日
    止，尚餘本金813,262 元。自97年6 月以降，改由自被告劉
    芫嘉母親郭雪芳郵局帳戶扣付本金合計利息（然債務人名字
    仍為被告劉明平），迄100 年4 月止，尚欠本金636,726 元
    。
(四)、被告劉明平自95至98年間，每年除價值20,000元之投資財產
    外，並無任何其他薪資或其他所得。是被告劉明平經上開所
    有權移轉後，確無其他可供原告執行全額受償所主張上開借
    款債權之財產。
(五)、被告劉明平於95年3 月19日向其兄劉明修借款240,000 元，
    劉明修請被告劉明平以各月支付被告劉芫嘉母親郭雪芳6,00
    0 元之方式繳還該「借貸利息」，然實際上被告劉明平從未
    給付過被告劉芫嘉母親郭雪芳。郭雪芳並同意自系爭不動產
    移轉登記與被告劉芫嘉後，不再針對上開利息債權對於被告
    劉明平有所主張。
四、本院依民事訴訟法第271 條之1 準用第270 條之1 規定整理
    並協議兩造簡化爭點結果為：被告劉明平就系爭不動產所為
    之上開移轉行為，是否為無償行為？有無害及原告之債權？
    茲分述如下：
(一)、按民法第244 條第1 、2 項所稱之無償或有償行為，係以債
    務人與第三人間之行為是否互為對價關係之給付為其區別之
    標準。又按債權人依民法第244 條規定，撤銷債務人所為之
    有償或無償行為，祇須具備「債務人所為之法律行為有害於
    債權人且係以財產權為目的，如為有償行為，債務人於行為
    時明知有損害於債權人之權利並受益人於受益時亦知其情事
    」為已足。在有償行為之情形，受益人是否以不相當之對價
    取得該財產權，則非所問。僅受益人如係以相當對價取得，
    在某些情況下（如金錢債權），可據以推知債務人之財產並
    未減少，仍有清償能力，或於債權人無害而已，最高法院95
    年度台上字第2609號、85年度台上字第437 號分別著有判決
    可供參照。換言之，民法第244 條第1 項規定「無償行為」
    ，乃指債務人對第三人之法律行為係無償行為，即債務人之
    給付乃「無對價」之行為，不問單獨行為或契約行為均屬之
    ；而「有無對價」，則是以債務人是否取得對價作為判斷準
    繩，倘債務人所為之法律行為，有取得相對人給付對價者，
    即屬有償行為，反之則為無償行為，合先敘明。
(二)、經查，被告劉芫嘉母親郭雪芳係於97年5 月間與被告劉明平
    約定，將系爭不動產移轉登記與被告劉芫嘉之母郭雪芳所指
    定之被告劉芫嘉名下，對價則係以被告劉芫嘉之母郭雪芳承
    受被告劉明平對中華商業銀行屏東分行（現由匯豐（台灣）
    商業銀行承受），尚未清償之系爭不動產貸款本金813,262
    元抵付等情，經被告劉芫嘉母親郭雪芳陳述明確，並核與被
    告劉明平改以證人身分於本院證述情節相符（見本院卷第77
    頁背面、第126 頁背面），並有中華商業銀行屏東分行個人
    小額及消費者貸款申請與審核綜合表、不動產鑑估表、欠款
    資料、匯豐商業銀行股份有限公司函等附卷可證（見本院卷
    第59至第75頁、第142 至第149 頁）。而被告劉芫嘉之母郭
    雪芳於上開約定訂立後，確實有代被告劉明平每月自其郵局
    帳戶扣付本金合計利息約6000餘元，迄100 年4 月止，尚欠
    本金636,726 元一節，亦有郵局帳戶明細、匯豐商業銀行股
    份有限公司函在卷可按（見本院卷第111 至第119 頁、第14
    2 至第149 頁）。此外，被告劉明平於95年3 月19日曾向其
    兄劉明修借款240,000 元，劉明修請被告劉明平以各月支付
    被告劉芫嘉母親郭雪芳6,000 元之方式繳還該「借貸利息」
    ，然實際上被告劉明平從未給付過被告劉芫嘉母親郭雪芳，
    至97年5 月間止，累計積欠被告劉芫嘉母親郭雪芳之金額近
    150,000 元（計算式：6,000 元×25個月）。郭雪芳並於97
    年5 月間與被告劉明平約定，同意自系爭不動產移轉登記與
    郭雪芳所指定之被告劉芫嘉完竣後，不再針對上開利息債權
    對於被告劉明平有所主張，此經被告劉芫嘉母親郭雪芳陳述
    明確，並核與證人劉明修、被告劉明平改以證人身分於本院
    證述情節相符（見本院卷第77頁背面、第78頁、第126 頁背
    面），並有華南商業銀行存款往來明細表暨對帳單、借款書
    在卷可參（見本院卷第108 至第110 頁）。綜上可認被告劉
    明平與被告劉芫嘉母親郭雪芳間，確係以郭雪芳代償被告劉
    明平抵押貸款債務本金813,262 元以及未來利息，加上免除
    償還其對郭雪芳已發生之150,000 元債務等，作為抵付系爭
    不動產對價之用，顯見被告間就系爭不動產移轉登記行為非
    屬無償行為。
(三)、另查，雖被告劉明平與被告劉芫嘉母親郭雪芳間，僅以承擔
    未來房貸債務及免除償還其對郭雪芳已發生之150,000 元債
    務等為對價，並無在移轉系爭不動產與被告劉芫嘉時，實際
    再為給付金額與被告劉明平，且被告劉明平仍為系爭不動產
    抵押貸款之名義上債務人。惟查，對價給付方式不論係以現
    金交付、債權抵償或債務承擔均無不可，本件被告劉明平與
    被告劉芫嘉母親郭雪芳間約定以郭雪芳代償被告劉明平抵押
    貸款債務本金813,262 元本金以及未來利息，加上免除償還
    其對郭雪芳已發生之150,000 元債務等，作為抵付系爭不動
    產對價之用，當無不可，自不得僅因其等間無給付現金之事
    實而認無給付對價。又被告劉明平移轉系爭不動產予被告劉
    芫嘉後，被告劉明平得否免除抵押貸款債務，其決定權在抵
    押貸款債權人即匯豐（台灣）商業銀行，尚非被告間可片面
    以契約定之，縱被告劉明平對匯豐（台灣）商業銀行之借款
    債務不因上開其與被告劉芫嘉母親郭雪芳間之約定而免除，
    亦不影響其等間對價關係之成立，郭雪芳事後若有未依約繳
    款情事，而使被告劉明平受匯豐（台灣）商業銀行追討債務
    ，亦僅生其對被告劉明平是否有債務不履行問題，要與系爭
    不動產移轉之對價關係成立與否無涉。
五、綜上所述，被告劉明平與被告劉芫嘉母親郭雪芳間系爭不動
    產所為之債權行為及移轉所有權之物權行為係屬有償行為而
    非無償行為，至系爭不動產移轉登記在被告劉芫嘉名下，而
    非郭雪芳名下，則屬郭雪芳自由處分其權利之問題，尚無礙
    於系爭不動產所有權移轉行為應認為是有償行為之認定。從
    而，原告依民法第244 條第1 項、第4 項規定提起本訴，訴
    請撤銷被告間就系爭不動產所為之債權及物權行為，並請求
    塗銷系爭不動產所有權移轉登記等，洵屬無據，應予駁回。
六、本件事證已臻明確，兩造其餘主張及舉證，經核與判決結果
    不生影響，爰不另一一論述，附此敘明。
據上論結，本件原告之訴為無理由，依民事訴訟法第78條，第38
5 條第1 項前段，判決如主文。
中    華    民    國    100   年    6    月    27    日
                  民事第一庭    法  官  羅培毓
正本係照原本作成。
如不服本判決，應於收受送達後二十日內向本院提出上訴書狀，
其未表明上訴理由者，應於提出上訴後二十日內向本院補提理由
書狀（均須按他造當事人之人數附繕本）
中    華    民    國    100   年    6    月    27    日
3                                書記官  張婉郁
附表：
┌───────────────────────────────────┬─────┐
│所有權人：劉明平；現登記所有權人：劉芫嘉                              │          │
├──────────────────┬──────┬──┬──────┼─────┤
│    土      地      坐      落      │            │登記│            │          │
├───┬────┬───┬─────┤登 記 日 期 │    │原因發生日期│ 權利範圍 │
│縣  市│鄉鎮市區○  段  │ 地  號   │            │原因│            │          │
├───┼────┼───┼─────┼──────┼──┼──────┼─────┤
│屏東縣│內埔鄉  │ 南寧 │   390    │97年5 月22日│贈與│97年5 月8 日│101/10000 │
├───┴────┴───┴─────┼──────┼──┼──────┼─────┤
│    建      物      坐      落      │            │    │            │          │
├──────────────────┼──────┼──┼──────┼─────┤
│屏東縣內埔鄉○○段105建號           │97年5月22日 │贈與│97年5月8日  │   全部   │
│（門牌號碼：屏東縣內埔鄉○○路156 號│            │    │            │          │
│7樓之3）                            │            │    │            │          │
└──────────────────┴──────┴──┴──────┴─────┘